臺灣臺南地方法院民事判決
109年度訴字第1449號
原      告  王秋湖    住○○市○○區○○路0段00號

訴訟代理人  蔡麗珠律師
            江信賢律師
            蘇榕芝律師
            林宜嫻律師
被      告  楊○堂  
            楊○好  
            楊○英  
兼上三人之
共      同
訴訟代理人  楊○元  
上列當事人間請求返還土地等事件，經本院於民國111年9月23日
言詞辯論終結，本院判決如下：
    主    　文
一、被告楊○堂、楊○元應將坐落臺南市○○區○○段00000地號土地
    如附圖一(即內政部國土測繪中心民國110年6月21日鑑定圖㈠
    )編號己1、己2、己3(面積共0.03平方公尺)所示之地上物拆
    除、被告楊○堂應將坐落同地號土地如附圖一編號戊(面積1.
    52平方公尺)、附圖四(即內政部國土測繪中心民國111年9月
    12日補充鑑定圖㈠)編號癸(面積1.09平方公尺)所示地上物拆
    除，並將上開土地騰空返還予原告。
二、被告楊○堂、楊○元應將坐落臺南市○○區○○段000地號土地如
    附圖一編號庚、壬(面積共10.36平方公尺)所示地上物移除
    、被告楊○堂應將坐落同地號土地如附圖一編號辛1、辛2(面
    積共10.08平方公尺)之地上物拆除，並將上開土地騰空返還
    予原告。
三、被告楊○堂、楊○元應給付原告新臺幣14元，及自民國111年9
    月24日起至清償日止，按週年利率百分之5計算之利息。
四、被告楊○堂應給付原告新臺幣1,149元，及自民國111年9月24
    日起至清償日止，按週年利率百分之5計算之利息。
五、被告楊○堂、楊○元應自民國109年5月29日起至移除本判決第
    一項編號己1、己2、己3地上物並返還土地之日止，按月給
    付原告新臺幣1元。
六、被告楊○堂應自民國109年5月29日起至移除本判決第一項編
    號戊、癸地上物並返還土地之日止，按月給付原告新臺幣19
    元。
七、原告其餘之訴駁回。
八、訴訟費用由被告楊○堂、楊○元負擔10分之2，被告楊○堂負擔
    10分之3，餘由原告負擔。
九、本判決第一項至第四項得假執行。
十、本判決第五項、第六項各到期部分得假執行。
十一、原告其餘假執行之聲請駁回。
    事實及理由
壹、程序事項：
一、按訴狀送達後，原告不得將原訴變更或追加他訴，但請求之
    基礎事實同一者、擴張或減縮應受判決事項之聲明者，不在
    此限。被告於訴之變更或追加無異議，而為本案之言詞辯論
    者，視為同意變更或追加；不變更訴訟標的，而補充或更正
    事實上或法律上之陳述者，非為訴之變更或追加，民事訴訟
    法第255條第1項第2款、第3款、第2項、第256條分別定有明
    文。
二、查原告起訴時原以楊○堂、楊○元為被告，訴之聲明為：㈠被
    告楊○堂、楊○元應將坐落臺南市○○區○○段00000地號土地(下
    稱系爭944-1土地)，如起訴狀附圖所示編號A、面積2.75平
    方公尺之地上物移除，並將該土地返還予原告。㈡被告楊○堂
    、楊○元應連帶給付原告新臺幣(下同)104,812元，及自起訴
    狀繕本送達翌日起至返還系爭944-1土地之日止，按月連帶
    給付原告1,760元。㈢願供擔保，請准宣告假執行。
三、嗣原告具狀更正地上物之面積、編號，以及追加就坐落臺南
    市○○區○○段000地號土地(下稱系爭943土地)請求移除地上物
    及返還土地，並追加楊○好、楊○英為被告，追加、變更後訴
    之聲明為：
　㈠被告楊○堂、楊○元、楊○好應將坐落系爭944-1土地如附圖一
    所示編號戊(面積1.52平方公尺)、編號己1、編號己2、編號
    己3(面積均各為0.01平方公尺)之地上物移除，並將上述土
    地返還予原告。
　㈡被告楊○元、楊○堂、楊○好應將坐落系爭943土地上如附圖一
    所示編號庚(面積7.95平方公尺)、編號辛1、編號辛2(面積
    各為1.52、8.56平方公尺)、編號壬(面積2.41平方公尺)之
    地上物移除，並將上述土地返還予原告及其他共有人。
　㈢被告楊○堂應將坐落系爭944-1土地上如附圖四所示編號癸(面
    積1.09平方公尺)之地上物移除，並將上述土地返還予原告
    。
　㈣被告4人應連帶給付原告104,812元，及自民事追加訴之聲明
    暨準備㈤狀繕本送達翌日起至清償日止，按週年利率百分之5
    計算之利息。
　㈤被告楊○元、楊○堂、楊○好應自民國109年5月29日起至拆除訴
    之聲明第㈠、㈢項地上物，並返還土地之日止，按月連帶給付
    原告1,723元，及自民事追加訴之聲明暨準備㈤狀繕本送達翌
    日起至清償日止，按週年利率百分之5計算之利息。
　㈥願供擔保，請准宣告假執行。
四、經核原告追加請求移除系爭943土地上之地上物及返還土地
    乙節，未經被告異議而為本案之言詞辯論，應視同同意追加
    。次就原告變更其本件請求拆除之地上物面積、編號一節，
    為其基於地政機關測量結果及附圖一、四編號所為之變更，
    僅屬更正事實上之陳述，非訴之追加、變更。另就原告追加
    楊○好、楊○英為被告，並請求該二人需移除地上物及與被告
    楊○堂、楊○元連帶給付如訴之聲明第㈣㈤項所示金額乙節，與
    原告追加該2被告主張之基礎事實同一。綜上，原告上述變
    更、追加及更正事實上之陳述，均合於前揭規定，應屬適法
    ，合先敘明。
貳、實體事項：
一、原告起訴主張：
　㈠原告為系爭944-1土地之所有權人，及系爭943土地(左列2筆
    土地，合稱系爭二土地)之共有人(權利範圍為12分之1)。被
    告楊○元、楊○堂、楊○好、楊○英明知系爭944-1土地非其等
    所有、系爭943土地非其等單獨所有而僅為共有，亦無任何
    占有、使用之法律權源，被告楊○堂、楊○元竟擅自占有系爭
    二土地，並於其上種植樹木(即附圖一所示編號庚、壬)，被
    告4人並於系爭二土地相連處，圍築竹籬笆、水泥柱等地上
    物(即附圖一所示編號己1、己2、己3)及堆置雜物、種植農
    作物，阻擾原告使用系爭944-1土地。此外，被告楊○堂所有
    門牌號碼臺南市○○區○○街00號之房屋之屋簷(即附圖一所示
    編號戊、辛1、辛2)，及建物北側地面矮牆(即附圖四所示編
    號癸)亦占用系爭二土地。被告等無權占用原告之土地，顯
    妨礙原告所有權之行使，原告自得依民法第767條第1項前段
    、中段及第821條規定，請求被告拆除竹籬笆、水泥柱、矮
    牆、屋簷等地上物，並返還系爭土地予原告、原告及其他共
    有人。
　㈡又被告無權占用系爭二土地，原告得依民法第179條前段或第
    184條第1項前段及第185條第1項前段之規定，請求被告4人
    給付相當於租金之不當得利或因被告共同侵權行為所受損害
    。而依土地法第110條第1項規定：「地租不得超過地價百分
    之8，約定地租或習慣地租高過百分之8者，應比照地價百分
    之8減定之，不及地價百分之8者，依其約定或習慣。」，故
    以系爭944-1地號土地之申報地價每平方公尺1‚760元之百分
    之8計算，被告4人自109年5月29日於系爭二土地交界處設置
    水泥柱之前一日即109年5月29日回溯過去5年來占用系爭土
    地(先前為設置圍籬)，因此所獲得之不當得利為104,812元
    【計算式：1‚760(元)×8％×148.88(平方公尺)(系爭944-1土
    地面積)×5(年)＝104,812元】。
　㈢另被告楊○堂、楊○元、楊○好迄今仍占有系爭土地，於109年5
    月29日在系爭二土地交界處設置水泥柱、圍籬，致使原告受
    有無從行使系爭944-1地號土地完整所有權之損害，相當於
    受有租金之損害，故原告尚得請求被告楊○堂、楊○元、楊○
    好等自民事追加訴之聲明暨準備㈤狀繕本送達翌日起至騰空
    返還系爭944-1土地之日止，按月給付所獲得相當租金之不
    當得利或原告所受之損害1,723元予原告【計算式：1‚760(
    元)×8％×148.88(平方公尺)×30/365天＝1,723元】。
　㈣爰依民法第767條第1項前段及中段、第821條、第179條前段
    或第184條第1項前段、第185條第1項前段(民法第179條前段
    與第184條第1項前段、第185條第1項前段規定部分，請求擇
    一為判決)之規定，請求被告4人拆除地上物，將系爭944-1
    返還予原告、系爭943土地返還予原告及其他共有人，並請
    求被告楊○堂、楊○元、楊○好、楊○英應連帶給付相當於租金
    之不當得利或損害賠償等語。
　㈤並聲明：
　1.被告楊○堂、楊○元、楊○好應將坐落系爭944-1土地如附圖一
    所示編號戊(面積1.52平方公尺)、編號己1、編號己2、編號
    己3(面積均各為0.01平方公尺)之地上物移除，並將上述土
    地返還予原告。
　2.被告楊○元、楊○堂、楊○好應將坐落系爭943土地上如附圖一
    所示編號庚(面積7.95平方公尺)、編號辛1、編號辛2(面積
    各為1.52、8.56平方公尺)、編號壬(面積2.41平方公尺)之
    地上物移除，並將上述土地返還予原告及其他共有人。
　3.被告楊○堂應將坐落系爭944-1土地上如附圖四所示編號癸(
    面積1.09平方公尺)之地上物移除，並將上述土地返還予原
    告。
　4.被告4人應連帶給付原告新臺幣(下同)104,812元，及自民事
    追加訴之聲明暨準備㈤狀繕本送達翌日起至清償日止，按週
    年利率百分之5計算之利息。
　5.被告楊○元、楊○堂、楊○好應自民國109年5月29日起至拆除
    訴之聲明第㈠、㈢項地上物，並返還土地之日止，按月連帶給
    付原告1,723元，及自民事追加訴之聲明暨準備㈤狀繕本送達
    翌日起至清償日止，按週年利率百分之5計算之利息。
　6.願供擔保，請准宣告假執行。
二、被告則以：
　㈠被告楊○堂、楊○元均為系爭943土地之共有人，被告楊○堂及
    訴外人楊○謨、楊○平於68年間自楊○瑞受贈取得系爭943地號
    土地，其中楊○堂之應有部分為48分之5，被告楊○堂依據分
    管契約之效力，實際管領範圍為附圖一之乙(圍籬植栽地)、
    丙1、丙2(磚木造平房)、丁(七里香及福木植栽地)及出入口
    等面積，訴外人楊○謨及楊○平並無異議，應認有默示分管契
    約存在，且該等地上物均無越界至系爭944-1土地。被告楊○
    元嗣於108年10月3日以買賣自楊○堂取得943地號土地應有部
    分。
　㈡原告於109年間始向訴外人楊○平及楊○謨買受系爭943土地應
    有部分共計12分之1，其於買受前應明知系爭943地號上有前
    述乙、丙1、丙2、丁地上物及出入口之存在，而仍買受訴外
    人楊○謨、楊○平之應有部分，自應受分管契約之拘束。則被
    告楊○堂、楊○元依分管契約之規定，占有使用乙、丙1、丙2
    、丁及出入口，應屬有權占有。又被告楊○堂、楊○元於系爭
    943土地上設置之圍籬、水泥柱並無越界至系爭944-1土地，
    原告指控被告阻撓其使用系爭土地944-1地號土地，訴請被
    告拆除竹籬笆、水泥柱等地上物，自屬無據。
　㈢系爭二土地交接處之月桃樹，為訴外人即被告楊○堂之父楊○
    瑞所種植，於68年即已存在，月桃樹木自然生成，而延伸至
    系爭二土地，非被告楊○堂、楊○元所種植。系爭943土地上
    之月桃樹為楊○瑞讓與予被告楊○堂，再由被告楊○堂、楊○元
    長期養護。
　㈣又本件地上物應以實際於地面之面積為準，不應以最大投影
    面積為準，且己1、己2、己3圍籬柱係因地震而柱體上空頂
    端傾向系爭944-1土地，實屬因天災不可抗力所致，惟該等
    圍籬柱之基礎仍在系爭943土地，並無因位移而占用系爭944
    -1土地之情事。庚(月桃葉葉群)、辛1辛2(建築物屋簷)及壬
    (七里香及福木葉群)等上空最大投影範圍，雖落在路面上，
    惟不影響通行，目前路面供公眾通行寬度有2至4公尺，公共
    設施為柏油路面及側溝，且就公共設施為柏油路面及側溝管
    理權責係屬政府主管機關所有，原告濫權放大該最大投影範
    圍部分，為未開闢之私有土地管理，已屬不當，與法令不符
    ，殊不可採。
　㈤編號戊、癸部分，為原告於85年拆除系爭944-1土地上三合院
    磚木造房屋後，所剩下殘留構造物，惟未完全拆盡，而與被
    告楊○堂所有位於臺南市○○區○○段00000地號土地(下稱同段9
    44-2土地)東側、由楊○瑞建造之磚木造房屋(下稱E房屋)、
    西側由被告楊○堂建造之磚造房屋(下稱F房屋)【E、F房屋共
    用門牌號碼臺南市○○區○○街00號】分別附著連結至今，上述
    三合院為訴外人楊○瑞所建，構造物殘留於系爭944-1土地，
    應以原告為所有權人，自應由原告自行拆除。原告本件主張
    以民法第767條、第179條及第184條、第185條等規定，主張
    被告有無權占用系爭二土地、不當得利及侵權行為，應拆除
    地上物、返還土地及給付前述金額，均無理由等語，資為抗
    辯。
　㈥並聲明：原告之訴駁回。
三、本院之認定：
　㈠原告為系爭944-1土地之所有權人，原告與被告楊○元現均為
    系爭943土地之共有人；被告楊○堂前於68年8月7日以贈與為
    原因而登記為系爭943土地之共有人，嗣於108年10月3日以
    買賣為原因，將其應有部分移轉予被告楊○元之事實，有系
    爭二土地之土地登記第一類謄本、系爭943土地地籍異動索
    引及電子處理前重造登記簿附卷可憑(見本院卷一第23、317
    至323、333、389頁)，且為兩造所不爭執；又系爭二土地分
    別有附圖一至四所示之地上物，圖示、基礎面積、最大投影
    範圍面積、坐落地號及地上物說明，均詳如附圖一至四等情
    ，經本院分別於109年10月14日、110年4月21日、111年8月4
    日會同兩造及地政事務所測量人員至現場履勘，有本院勘驗
    筆錄、地籍圖謄本、現場照片(見本院卷一第125至141、456
    至470頁；本院卷二第265至283頁)、臺南市麻豆地政事務所
    109年11月18日所測量字第1090107267號函暨檢附之複丈成
    果圖(見本院卷一第145至147頁)、內政部國土測繪中心111
    年7月1日測籍字第1101560230號函暨檢附之鑑定書、鑑定圖
    ㈠至㈢(同附圖一至三)(見本院卷一第473至481頁)、111年9月
    12日函暨檢附之補充鑑定圖㈠(同附圖四)(見本院卷二第291
    至293頁)在卷可佐，上述事實應堪認定。
　㈡按所有權人對於無權占有或侵奪其所有物者，得請求返還之
    。對於妨害其所有權者，得請求除去之。有妨害其所有權之
    虞者，得請求防止之；各共有人對於第三人，得就共有物之
    全部為本於所有權之請求。但回復共有物之請求，僅得為共
    有人全體之利益為之，民法第767條第1項、第821條分別定
    有明文。次按當事人主張有利於己之事實者，就其事實有舉
    證之責任，此為民事訴訟法第277條前段所明定。又以無權
    占有為原因，請求返還土地者，占有人對土地所有權存在之
    事實無爭執，而僅以非無權占有為抗辯者，土地所有權人對
    其土地被無權占有之事實無舉證責任，占有人自應就其取得
    占有係有正當權源之事實證明之。原告為系爭二土地之所有
    人、共有人乙節，為被告所不爭執，業如前述，而原告主張
    如附圖一、四所示編號戊至癸地上物均無權占有系爭二土地
    ，請求被告楊○堂、楊○元、楊○好應將系爭944-1土地上之建
    築物屋簷(編號戊)、圍籬柱(編號己1、己2、己3)、系爭943
    土地上之月桃葉葉群(編號庚)、建築物屋簷(編號辛1、辛2)
    、七里香及福木葉群(編號壬)、被告楊○堂應將系爭944-1土
    地上之矮牆(編號癸)均移除，並將上述土地返還予原告，然
    為被告否認，並以前詞置辯。則依上述舉證責任分配原則，
    應由原告就被告是否為系爭二土地之占有人，負舉證責任；
    被告則就其等具有正當權源占有系爭土地之利己事實，負舉
    證責任，合先敘明。
　㈢就何人為系爭二土地之占有人乙節，經查：
　1.編號戊、編號辛1、辛2建築物屋簷及編號癸矮牆部分：
　⑴同段944-2土地上東側之E房屋，以及E房屋位於系爭944-1土
    地之編號戊、位於系爭943土地之編號辛1、辛2建築物屋簷
    ，以及西側F房屋，均經被告楊○堂自認為其所有(見本院卷
    一第519、578至580頁)，且E、F房屋均由被告楊○堂為房屋
    稅納稅義務人，有E、F房屋之房屋稅籍資料查復表、臺南市
    政府財政稅務局房屋稅主檔查詢單附卷可憑(見本院卷一第3
    05至307頁)，堪認編號戊、編號辛1、辛2建築物屋簷確為被
    告楊○堂所有。
　⑵同段944-2土地上西側之F房屋所連接、位於系爭944-1土地之
    編號癸矮牆，被告楊○堂雖抗辯該矮牆為系爭944-1土地上由
    楊○瑞於民國48年所建造、並由原告拆除之三合院殘留構造
    物，然經本院進行現場勘驗，編號癸矮牆沿F房屋及同段944
    -2土地之北側所鋪設，且亦沿F房屋西側(即F房屋後方)圍繞
    (見本院卷二第275頁)，東側端連接E房屋，且矮牆為水泥製
    ，顏色及斑駁程度均與E、F房屋所在之同段944-2土地空地
    地面相同，有現場照片在卷可參(見本院卷二第275至281頁)
    ；被告楊○堂雖辯稱編號癸矮牆為三合院之殘留構造物，並
    提出農林航空測量所63年2月13日航照圖為證(見本院卷一第
    165頁)，然該圖模糊不清，難認該矮牆確為三合院之一部份
    ，被告楊○堂復未能就上述抗辯有所舉證，其所辯尚難採信
    ；且依本院上述現場勘驗結果，可知該矮牆沿F房屋北側、
    西側所設置，東端又與E房屋相連，依卷存證據，可推認屬E
    或F房屋之一部分，而為被告楊○堂所有。
　2.系爭943土地上編號己1、己2、己3圍籬柱部分，經被告楊○
    堂、楊○元自認其等原已設置圍欄，嗣於109年5月31日另設
    置水泥柱(見本院卷一第92、162頁)。
　3.系爭943土地上之編號庚月桃葉葉群、編號壬七里香及福木
    葉群部分，經被告楊○堂、楊○元自認月桃葉葉群為楊天瑞所
    種植，後由被告楊○堂、楊○元養護至今，編號壬七里香及福
    木葉群則為被告楊○堂所種植，並由被告楊○元養護(見本院
    卷一第250、270、578頁)。
　4.據此，被告楊○堂、楊○元有以上述地上物占有系爭二土地之
    事實，被告楊○堂應就其所有之編號戊、編號辛1、辛2建築
    物屋簷及編號癸矮牆；被告楊○堂、楊○元應就其等設置編號
    己1、己2、己3圍籬柱、種植或養護之編號庚月桃葉葉群、
    編號壬七里香及福木葉群是否具有占有系爭二土地之正當權
    源負舉證責任。
　5.至原告訴之聲明第㈠項、第㈡項另主張被告楊○元以編號戊建
    築物屋簷、編號辛1、辛2建築物屋簷占有系爭二土地乙節，
    惟其起訴之事實既稱此等地上物均為被告楊○堂所有，復未
    提出證據佐證被告楊○元有以此等地上物占用系爭二土地之
    事實，此部分之主張應非可採。
　6.另原告主張被告楊○好、楊○英亦有占有系爭二土地，以及被
    告4人均以種植農作物、堆置雜物而占用系爭944-1土地等節
    ，其雖提出錄音譯文、錄影光碟及錄影截圖為證(見本院卷
    二第65至81、97至107頁)，而被告楊○好於訴外人即原告之
    子王○信詢問圍籬是否為被告楊○好所設置時，其陳稱「我建
    的」等語(見本院卷二第77頁)，然參此對話前後雙方迭有爭
    執，則被告楊○好此回應內容之真意，究竟是確實表示該等
    圍籬為其設置，或係因與王○信有所爭執所為之應付之詞，
    尚非無疑；又依上述錄音譯文及錄影截圖(見本院卷二第107
    至109頁)，被告楊○好、楊○英於地上整理農作物，惟其等究
    係確實長期占用該處或偶然、短暫在該處整理農作物，占用
    之期間為何，以及地上雜物是否確為被告楊○好、楊○英2人
    所堆置，亦非無疑；又證人姜○章雖於本院審理中證稱：我
    認識被告4人，我是因為原告而知悉系爭944-1土地，因原告
    的兒子王○信在約104年、105年表示要出售系爭944-1土地，
    我是擔任類似介紹人，不是仲介，我去看過也帶人去看過該
    土地，我去的時候上面有農作物如番茄、番薯、香蕉，我以
    為是王○信所種植，王○信說不是，這幾年的土地狀況都差不
    多，我大概1至2個月會去系爭944-1土地對面的埔口宮泡茶
    ，被告楊○堂後來有把地上物清走，我沒有看到被告楊○元使
    用系爭944-1土地，我有看到被告楊○堂在挖香蕉頭、被告楊
    ○好在拉香蕉葉，香蕉種在後面、番茄種在靠被告家邊邊，
    都是種1至2行，是我泡茶的時候，埔口宮的人跟我說那是被
    告楊○堂、楊○好，我是後來問原告才知道還有該二人之女兒
    即楊○英，我不認識被告楊○元等語(見本院卷二第156至162
    頁)；然查，證人姜○章既曾受原告之子委託代為介紹出售系
    爭944-1土地之事宜，其證述非無依附原告主張或迴護原告
    之可能，故尚難遽採；況其雖稱被告楊○堂、楊○好、楊○英
    曾於系爭944-1土地上種植、整理作物及堆置雜物等語，然
    被告4人所居住、使用之房屋及同段944-2土地與系爭944-1
    土地相鄰，其是否明確可辨該2筆土地之界線以確知被告楊○
    好、楊○英有原告主張占用系爭944-1土地為上述行為事實，
    或僅是聽信王○信所告知之內容而為證述，尚非無疑，況依
    證人所述亦無從確定占用之面積具體為何，而本院於本件審
    理中到場勘驗時，系爭944-1土地上已無耕種之事實，故尚
    難以其證述認定該二人確有占用之事實。原告就此部分復未
    能舉證以實其說，其主張被告楊○好、楊○英有占有系爭944-
    1土地，以及被告楊○堂、楊○元有除前述以編號戊至癸地上
    物占有系爭二土地外之占有系爭944-1土地之事實，尚難採
    信。
　㈣被告楊○堂、楊○元均以上述編號戊至癸地上物，無權占有系
    爭二土地：
　1.查上述編號戊及己1、己2、己3地上物所位處之系爭944-1土
    地，為原告所有，被告楊○堂、楊○元未能舉證證明其等有何
    正當權源，其等自屬無權占有系爭944-1土地，依前述規定
    ，原告請求其等移除上述地上物並將系爭二土地返還予原告
    ，應屬有據。
　2.次查位在系爭943土地之編號辛1、辛2建築物屋簷及編號庚
    月桃葉葉群、編號壬七里香及福木葉群部分，被告楊○堂、
    楊○元雖辯稱其等與系爭943土地之共有人即訴外人楊○謨、
    楊○平成立分管契約，原告應受分管契約之拘束云云。然查
    ：
　⑴按共有物分管之約定，固不以訂立書面為必要，倘共有人間
    實際上劃定使用範圍，對各自占有管領之部分，互相容忍，
    對於他共有人使用、收益各自占有之土地，未予干涉，已歷
    有年所，固非不得認有默示分管契約之存在。但占有共有土
    地特定部分使用之原因多端，非僅基於分管協議一途，依民
    事訴訟法第277條前段規定，主張成立分管協議之人自應就
    系爭土地有分管協議之事實負舉證責任。如僅主張自父祖輩
    或曾祖父輩起，即就占有部分各自使用、收益，且現各繼承
    人間亦依被繼承人之指示，各分就繼承土地特定區域使用、
    收益並持續至今，互不干涉多年，亦無任何紛爭產生等情，
    僅在敘述渠等占有使用之情形，尚難認已盡舉證責任。又所
    謂默示之意思表示，係指依表意人之舉動或其他情事，足以
    間接推知其效果意思者而言，若單純之沉默，則除有特別情
    事，依社會觀念可認為一定意思表示者外，不得謂為默示之
    意思表示；對無權占有人之使用未加異議，僅單純沈默而未
    為制止者，不生任何法律效果，亦非默許同意繼續使用。
　⑵查系爭943土地除有楊○謨、楊○平為共有人外，另有楊○山、
    楊○珍等人早於被告楊○堂、自64年起即登記為該土地之共有
    人，有系爭943土地土地登記第一類謄本附卷可稽(見本院卷
    一第317至323頁)，足見系爭943土地於原告取得應有部分前
    ，該土地之原共有人並非僅被告楊○堂與楊○謨、楊○平3人；
    況被告楊○堂、楊○元就其等主張由被告楊○堂與楊○謨、楊○
    平間訂立有分管協議乙節，迄今俱未舉證證明之，自不得僅
    以被告楊○堂、楊○元有使用系爭943土地之事實，且其他共
    有人未有異議，即遽認系爭943土地之共有人間已有分管協
    議，其等此部分所辯實難認可採。據此，自難謂被告楊○堂
    、楊○元以上述地上物占有系爭943土地具正當權源。
　⑶綜上，原告主張被告楊○堂、楊○元無權占有系爭二土地，依
    民法第767條第1項前段、中段及第821條規定，請求被告楊○
    堂移除編號戊、編號辛1、辛2建築物屋簷及編號癸矮牆；被
    告楊○堂、楊○元應移除編號己1、己2、己3圍籬柱、編號庚
    月桃葉葉群、編號壬七里香及福木葉群，並應返還系爭944-
    1土地予原告、返還系爭943土地予原告及其他共有人，即屬
    有據。
　3.至被告楊○堂、楊○元雖辯稱本件地上物應以實際於地面之面
    積為準，不應以最大投影面積為準云云。然按土地所有權，
    除法令有限制外，於其行使有利益之範圍內，及於土地之上
    下。如他人之干涉，無礙其所有權之行使者，不得排除之，
    民法第773條定有明文。則土地所有權之範圍本即及於土地
    之上下(即空中、地面下等)，自無僅以地面計算占用面積，
    其等此部分所辯應非足採。
　㈤原告請求不當得利、損害賠償部分：
　1.按無法律上原因而受利益，致他人受損害者，應返還其利益
    ，民法第179條前段定有明文。而無權占有他人土地，可能
    獲得相當於租金之不當利益，同時造成土地所有權人之損害
    ，乃為社會通常觀念，因其所受利益為物之使用收益本身，
    故應以相當之租金計算應償還之價額（最高法院61年台上字
    第1695號、106年度台上字第461號判決意旨參照）。
　2.經查，被告楊○堂以編號戊、癸地上物(面積共2.61平方公尺
    )；被告楊○堂、楊○元共同以編號己1、己2、己3地上物無權
    占用系爭944-1土地(面積共0.03平方公尺)等情，已如上述
    ，且原告主張其等應給付之不當得利之計算期間為自109年5
    月28日起回溯5年前之日起算，為被告楊○堂、楊○元所未爭
    執，且亦不否認編號戊、癸地上物部分於109年5月28日前5
    年內已建築完成、編號己1、己2、己3地上物於109年5月28
    日前5年內已以圍籬方式用以區隔系爭944-1土地與系爭943
    土地之界線。
　3.從而，原告依民法第179條前段規定，請求被告楊○堂、被告
    楊○堂及楊○元返還自109年5月28日起回溯5年內，及自109年
    5月29日起至被告楊○堂、楊○元返還系爭944-1土地之日止，
    相當於租金之不當得利，為有理由；逾此範圍之請求，因請
    求返還不當得利之數額，應以行為人所受利益為限，故應以
    被告楊○堂、楊○元所占用之面積為計算基準，原告主張被告
    楊○堂、楊○元應就系爭944-1土地之全部範圍返還所受利益
    云云，則屬無據。
　4.按城市地方房屋之租金，以不超過土地及其建築物申報總價
    年息百分之10為限，租用基地建築房屋亦準用之，土地法第
    97條第1項、第105條定有明文。而該條所謂土地價額，依土
    地法施行法第25條規定，係指法定地價。另土地法第148條
    、平均地權條例第16條規定，土地所有權人依土地法所申報
    之地價，為法定地價；土地所有權人未於公告期間申報地價
    者，則以公告地價百分之80為其申報地價。是土地法第97條
    第1項所謂土地申報價額即指該土地之申報地價而言。而基
    地租金之數額，除以基地申報地價為基礎外，尚須斟酌基地
    之位置、工商業繁榮之程度、承租人利用基地之經濟價值及
    所受利益等項，以為決定，並非必達申報總地價年息百分之
    10最高額（最高法院68年台上字第3071號判決意旨參照）。
    爰審酌系爭944-1土地臨臺南市○○區○○街，周圍多為平房住
    宅(參前述履勘現場照片)，附近有武承恩公園、下營國民小
    學、下營區衛生所、下營市場等設施，距離中山高速公路約
    1公里等情(見本院卷一第73至83頁)，併參酌系爭944-1土地
    105、107年度申報地價均為每平方公尺1,760元，有地價第
    二類謄本可稽（見本院卷一第79頁），故本院就系爭土地坐
    落位置、工商業繁榮程度及被告利用土地設置圍籬柱等情，
    認原告主張以該土地105、107年度申報地價年息百分之8計
    算相當於租金之損害，實屬過高，應以申報地價年息百分之
    5計算尚屬妥適，故就被告楊○堂、楊○元共同以編號己1、己
    2、己3地上物無權占有(面積共0.03平方公尺)部分，其等應
    給付109年5月28日起回溯5年內之賠償為14元【計算式：(申
    報地價，下同)1‚760(元)×5％×0.03(平方公尺)×5(年)＝14元
    ，元以下無條件進位，下同】；其等自109年5月29日起至返
    還土地之日止，應按月給付賠償1元【計算式：1‚760(元)×5
    ％×0.03(平方公尺)×30/365天=1元】；就被告楊○堂以編號戊
    、癸地上物(面積共2.61平方公尺)無權占有部分，其應給付
    109年5月28日起回溯5年內之賠償為1,149元【計算式：1‚76
    0(元)×5％×2.61(平方公尺)×5(年)＝1,149元】；其自109年5
    月29日起至返還土地之日止，應按月給付賠償19元【計算式
    ：1‚760(元)×5％×2.61(平方公尺)×30/365天≒19元】，原告
    上述部分之請求，均應予准許，逾此範圍之請求，則應駁回
    。
　5.另按因故意或過失，不法侵害他人之權利者，負損害賠償責
    任；數人共同不法侵害他人之權利者，連帶負損害賠償責任
    ，民法第184條第1項前段、第185條第1項前段分別定有明文
    。次按當事人主張有利於己之事實者，就其事實有舉證之責
    任。民事訴訟法第277條定有明文。所謂舉證係指就爭訟事
    實提出足供法院對其所主張者為有利認定之證據而言，若所
    舉證據，不能對其爭訟事實為相當之證明，自無從認定其主
    張為真正。又主張法律關係存在之當事人，就該法律關係發
    生所須具備之特別要件，應負舉證之責任，原告就其主張之
    事實，不舉證證明者，被告無須就其抗辯之事實，負舉證之
    責任，此為舉證分擔之原則。主張侵權行為賠償損害之請求
    權者，除須有損害之發生，及有責任原因之事實外，並以二
    者之間有相當因果關係為成立要件，故侵權行為賠償損害之
    訴訟，原告須先就上述要件為相當之證明，始能謂其請求權
    存在。原告雖以民法第184條第1項前段、第185條第1項前段
    規定，主張被告楊○堂、楊○元阻擾原告使用系爭944-1土地
    全部範圍而為侵權行為，其等應就系爭944-1土地之全部範
    圍連帶負侵權行為損害賠償責任云云。然查，原告本件主張
    被告楊○堂、楊○元應就系爭944-1土地之全部給付相當於租
    金之損害賠償，然其就本件損害金額為何應逕以相當於租金
    計算，或其損害數額為何等同於租金等節，並未予以舉證、
    說明，亦未就原告本件系爭944-1土地之實際所受損害數額
    舉證證明之，原告主張應以系爭944-1土地全部面積之相當
    於租金之金額計算損害賠償之數額，尚難遽採，故原告以民
    法第184條第1項前段、第185條第1項前段規定，請求被告楊
    ○堂、楊○元應連帶給付侵權行為損害賠償104,812元，及自
    民國109年5月29日起至拆除訴之聲明第㈠、㈢項地上物並返還
    土地之日止按月連帶給付原告1,723元(暨其等利息)一節，
    應非足採。
　6.末按給付無確定期限者，債務人於債權人得請求給付時，經
    其催告而未為給付，自受催告時起，負遲延責任；其經債權
    人起訴而送達訴狀，或依督促程序送達支付命令，或為其他
    相類之行為者，與催告有同一之效力；遲延之債務，以支付
    金錢為標的者，債權人得請求依法定利率計算之遲延利息；
    應付利息之債務，其利率未經約定，亦無法律可據者，週年
    利率為百分之5，民法第229條第2項、第233條第1項前段及
    第203條分別定有明文。原告本件請求被告楊○堂及楊○元、
    楊○堂應給付相當於租金之不當得利之已到期金額14元、1,1
    49元，均係以支付金錢為標的，且無確定給付期限，故原告
    就上述得請求之金額，請求自民事追加訴之聲明暨準備㈤狀
    繕本送達被告楊○堂、楊○元之翌日即111年9月24日(見本院
    卷二第307頁)起至清償日止，按週年利率百分之5計算之利
    息，併應准許，爰諭知如主文第3項、第4項所示。至原告雖
    就被告楊○堂及楊○元、被告楊○堂應分別自109年5月29日起
    至返還土地之日止，按月給付原告1元、19元部分，併予請
    求自民事追加訴之聲明暨準備㈤狀繕本送達翌日起至清償日
    止，按週年利率百分之5計算之利息(即原告訴之聲明第「5
    」項)，然其此部分之請求，於原告主張之利息起算日即111
    年9月24日(見本院卷二第307頁)尚未均到期且金額尚未確定
    ，則其此部分之利息請求為不可採，應予駁回。
四、綜上所述，原告依民法第179條前段、第767條第1項前段、
    中段、第821條規定之規定，請求如主文第1項至第6項所示
    ，為有理由，應予准許；逾此範圍之請求，則屬無據，應予
    駁回。
五、末按各當事人一部勝訴、一部敗訴者，其訴訟費用，由法院
    酌量情形，命兩造以比例分擔或命一造負擔，或命兩造各自
    負擔其支出之訴訟費用；共同訴訟人因連帶或不可分之債敗
    訴者，應連帶負擔訴訟費用，民事訴訟法第79條、第85條第
    2項定有明文。本院審酌本件兩造之勝敗情形，並參酌本案
    情節，爰依職權確定訴訟費用由兩造各自負擔之比例，並諭
    知如主文第8項所示。
六、按下列各款之判決，法院應依職權宣告假執行：五、所命給
    付之金額或價額未逾50萬元之判決，民事訴訟法第389條第1
    項第5款定有明文。經核原告本件勝訴部分，所命給付之金
    額或價額未逾50萬元，爰依上述規定，就主文第1項至第6項
    依職權宣告假執行；原告雖陳明願供擔保聲請宣告假執行，
    惟該聲請僅督促法院職權發動，爰不另為供擔保之諭知。至
    原告敗訴部分，其假執行之聲請已失所依附，應併予駁回。
七、訴訟費用負擔之依據：民事訴訟法第79條。
中　　華　　民　　國　　111 　年　　10　　月　　21　　日
                  民事第四庭    法  官  陳郁婷
以上正本證明與原本無異。
如不服本判決，應於判決送達後20日內，向本院提出上訴狀並表
明上訴理由，如於本判決宣示後送達前提起上訴者，應於判決送
達後20日內補提上訴理由書（須附繕本）。
如委任律師提起上訴者，應一併繳納上訴審裁判費。
中　　華　　民　　國　　111 　年　　10　　月　　25　　日
                                書記官  謝靜茹

【附表一】原告主張被告占用之地上物及面積
最大投影面積範圍計算面積（單位：平方公尺）    編號 面積 坐落地號 地上物說明 戊 1.52 944-1  建築物屋簷 己1 0.01  圍籬柱⑴ 己2 0.01  圍籬柱⑵ 己3 0.01  圍籬柱⑶ 癸 1.09  矮牆 庚 7.95 943 月桃葉葉群 辛1 1.52  建築物屋簷 辛2 8.56  建築物屋簷 壬 2.41  七里香及福木葉群